【裁判字號】    96,上訴,4089
【裁判日期】    970104
【裁判案由】    違反臺灣地區與大陸地區人民關係條例
【裁判全文】
臺灣高等法院刑事判決                96年度上訴字第4089號
上  訴  人  臺灣宜蘭地方法院檢察署檢察官
上  訴  人
即  被  告  丙○○
選任辯護人  曾威龍律師
被      告  甲○○（原名李碧霞）
被      告  乙○○
上列上訴人因被告等違反臺灣地區與大陸地區人民關係條例等案
件，不服臺灣宜蘭地方法院95年度訴字第165號，中華民國96年7
月18日第一審判決（起訴案號：臺灣宜蘭地方法院檢察署95年度
偵字第167號），提起上訴，本院判決如下：
    主  文
上訴駁回。
    事  實
一、丙○○與王元城（業經原審判處罪刑確定）、真實姓名年籍
    不詳綽號「蠻牛」之大陸籍成年男子（下稱綽號「蠻牛」之
    大陸籍成年男子）、以及真實姓名年籍不詳之成年男子等人
    ，共同基於意圖營利使大陸地區人民非法進入臺灣地區之犯
    意聯絡，明知「順益66漁船」船主林賜福並未申請雇用大陸
    地區人民張伏城來台擔任大陸漁工，竟共同基於行使偽造私
    文書及使公務員登載不實之概括犯意聯絡，未經林賜福之同
    意，利用林賜福前委託丙○○辦理大陸漁工來台事宜所留之
    證件及印章，由丙○○、王元城2人先經由綽號「蠻牛」之
    大陸籍成年男子取得張伏城之年籍資料後，再委由不知情之
    甲○○於民國94年10月28日，在「順益66漁船（CT4- 2012
    ）船主境外僱用大陸船員接駁進入境內水域申請書」上，偽
    造林賜福之簽名署押一枚並盜蓋林賜福之印章（印文一枚）
    後，持向宜蘭縣頭城區漁會及宜蘭縣政府農業局漁業課申請
    核准境外僱用大陸船員接駁進入境內水域而行使之，使不知
    情之宜蘭縣頭城區漁會承辦人員將張伏城之資料登載入電腦
    內，並由不知情之宜蘭縣政府農業局漁業課承辦人員將張伏
    城之核准接駁資料登載上傳至漁業管理系統後，由宜蘭縣政
    府發文予宜蘭縣頭城鎮漁會，再由宜蘭縣頭城鎮漁會將張伏
    城之核准接駁資料交予丙○○，足以生損害於林賜福及漁業
    管理機關對於大陸地區入境之漁工管理之正確性。丙○○與
    王元城、綽號「蠻牛」之大陸籍成年男子、以及真實姓名年
    籍不詳之成年男子等人，又承前行使偽造私文書及使公務員
    登載不實之概括犯意聯絡，明知「金長興13號」漁船船主林
    孝賢所委託申請僱用之大陸漁工劉維章已核准入境，竟於94
    年11月7日，在「金長興13號漁船（CT2-4454）船主境外僱
    用大陸船員接駁進入境內水域申請書」上，變更原大陸船員
    姓名「劉維章」為「邱慶章」後，偽造林孝賢之簽名署押一
    枚及盜蓋林孝賢之印章（印文一枚），以林孝賢之名義申請
    ，委由不知情之甲○○持向宜蘭縣頭城鎮漁會及宜蘭縣政府
    農業局漁業課行使，以上開方式，使不知情之宜蘭縣頭城鎮
    漁會及宜蘭縣政府農業局漁業課將此不實之資料登載於電腦
    上，足以生損害於林孝賢及漁業管理機關對於大陸地區入境
    之漁工管理之正確性。嗣於94年11月24日晚間，大陸地區人
    民施廷生、何銀光自福建省惠安縣崇武鎮附近出發，搭乘不
    詳船名之漁船來臺，並於94年11月26日上午6時許，在梗枋
    漁港安檢所，以上開「張伏城」及「邱慶章」之身分報關上
    岸，而使大陸地區人民施廷生、何銀光進入臺灣地區，並於
    同日上午11時許，由王元城負責連絡何銀光之姐何永琴前來
    接人，再由王元城負責將何銀光、施廷生帶離岸置處所，交
    予何永琴帶離，並收取每人新臺幣（下同）15,000元（原審
    誤載為14,500元）之代價。嗣何銀光、施廷生離開梗枋漁港
    後，丙○○再報警稱大陸漁工自岸置處所脫逃，於94年11月
    26 日在臺北縣坪林茶葉博物館停車場前為警查獲何永琴、
    何銀光及施廷生3人。丙○○復冒用林賜福之名義，於94年1
    2月28日，在取消僱用之「說明書」上偽造林賜福之簽名署
    押一枚及盜蓋林賜福之印章（印文一枚）後，持向宜蘭縣頭
    城區漁會行使，足以生損害於林賜福及漁業管理機關對於漁
    工管理之正確性。
二、案經行政院海岸巡防署中部地區巡防局報請臺灣宜蘭地方法
    院檢察署檢察官偵查起訴。
    理  由
壹、有罪部分：
一、訊據上訴人即被告丙○○固承認有於上開時地以林賜福、林
    孝賢之名義，申請大陸地區人民張伏城、邱慶章進入臺灣地
    區等情不諱，惟否認有何意圖營利使大陸地區人民非法進入
    臺灣地區、行使偽造私文書及使公務員登載不實之犯行，辯
    稱：我是受林賜福、林孝賢委託辦理，資料是蠻牛給我的，
    我不知道資料是假的云云，經查：
（一）94年11月24日晚間，施廷生、何銀光自福建省惠安縣崇武
      鎮附近出發，搭乘不詳船名之漁船來臺，並於94年11月26
      日上午6時許，在梗枋漁港安檢所，分別以「張伏城」及
      「邱慶章」之身分報關上岸，並於同日上午11時許，由王
      元城負責連絡何銀光之姐何永琴前來接人，再由王元城負
      責將何銀光、施廷生帶離岸置處所，交予何永琴帶離等情
      ，業據證人施廷生、何銀光於檢訊時具結後證述明確（見
      95年偵字第11頁至第13頁、第14頁至第16頁）。嗣何銀光
      、施廷生離開梗枋漁港後，被告丙○○報警稱大陸漁工自
      岸置處所脫逃，於94年11月26日在臺北縣坪林茶葉博物館
      停車場前為警查獲何永琴、何銀光及施廷生3人一事，業
      據警員楊浚銘證述明確（見原審卷一第187頁至第191頁）
      。從上證人何銀光、施廷生、楊浚銘之證詞，可知94年11
      月24日晚間，施廷生、何銀光分別冒名以「張伏城」及「
      邱慶章」之身分報關入境，並於同日上午11時許，由共犯
      王元城負責將何銀光、施廷生帶離岸置處所，嗣丙○○報
      警稱大陸漁工自岸置處所脫逃，何銀光、施廷生於94年11
      月26日在臺北縣坪林茶葉博物館停車場前為警查獲等情，
      先予敘明。
（二）被告丙○○於94年10月28日，在「順益66漁船（CT4- 201
      2 ）船主境外僱用大陸船員接駁進入境內水域申請書」上
      ，委由不知情之甲○○偽造林賜福之簽名署押一枚並盜蓋
      林賜福之印章印文一枚後，持向宜蘭縣頭城區漁會及宜蘭
      縣政府農業局漁業課申請境外僱用大陸船員「張伏城」接
      駁進入境內水域事宜；另於94年11月7日，在「金長興13
      號漁船（CT2-4454）船主境外僱用大陸船員接駁進入境內
      水域申請書」上，偽造林孝賢之簽名署押一枚及盜蓋林孝
      賢之印章印文一枚，以林孝賢之名義申請，委由不知情之
      甲○○持向宜蘭縣頭城鎮漁會及宜蘭縣政府農業局漁業課
      申請境外僱用大陸船員「邱慶章」接駁進入境內水域事宜
      等事實，業據被告丙○○於檢訊時承認（見95年偵聲字第
      9號卷第18頁至第29頁、95年偵字第167號卷二第5頁至第6
      頁）（亦與證人甲○○於檢訊時以被告身份應訊未具結所
      述相符，見95年偵字第167號卷一第128頁至第130頁），
      並有「順益66漁船（CT4-2012）船主境外僱用大陸船員接
      駁進入境內水域申請書」、「金長興13號漁船（CT2-4454
      ）船主境外僱用大陸船員接駁進入境內水域申請書」各1
      份在卷可稽（見海岸巡防總局中部巡防局刑事偵查卷二第
      94 頁、第100頁），可知被告丙○○於94年10月28日、94
      年11月7日分別以林賜福、林孝賢之名義偽造境外僱用大
      陸船員接駁進入境內水域申請書，並委由不知情之甲○○
      持上開申請書向宜蘭縣頭城區漁會及宜蘭縣政府農業局漁
      業課申請境外僱用大陸船員接駁進入境內水域等情，自堪
      認定為真實。另被告丙○○於94年12月28日，以林賜福之
      名義取消「順益66漁船（CT4- 2012）」大陸船員工張伏
      城之僱用一事，亦據被告丙○○於原審承認不諱，並供稱
      ：「事前事後沒有告訴林賜福這件事」等語（見原審卷二
      第204頁），並有「順益66漁船（CT4-2012）取消僱用之
      說明書」1份、宜蘭縣頭城區漁會95年1月10日宜頭推漁字
      第00185號函1份附卷可考（見外放卷第99頁、第100頁）
      ，可知被告丙○○冒用林賜福之名義，於94年12月28日，
      在取消僱用之「說明書」上偽造林賜福之簽名署押一枚及
      盜蓋林賜福之印章印文一枚後，持向宜蘭縣頭城區漁會行
      使等情。
（三）另查被告丙○○於檢訊中供承：「林賜福及林孝賢這次沒
      有授權給我使用他們的名義去申請...... 我的確知道以
      假名邱慶章、張伏城來臺的兩名大陸人確實要脫逃，我雖
      然答應王元城做，但事後我有報警」等語在卷（見95年度
      偵字第167號卷一第120、121頁筆錄），核與同案共犯王
      元城於檢訊中所陳：「我確實有幫邱慶章、張伏城二人偷
      渡，本來真正的張伏城確實有要過來臺灣擔任漁工，但真
      正張伏城在大陸家中有工作，就決定不過來臺灣擔任漁工
      ，我、丙○○與蠻牛都知道...... 劉維章的申請單被蠻
      牛改為邱慶章，事後蠻牛有告訴我他有改劉維章姓名，丙○○應該知道，因為單子是由丙○○要去辦理手續的」等
      語（見95年度偵字第167號卷一第135、136頁筆錄）均相
      符合，自堪信被告丙○○、共犯王元城於偵查中所述為真
      實。且證人林賜福（順益66號船船主）於偵查中證稱：「
      我是順益66號船主，船長是林金木。關於該漁船都是由林
      金木委託丙○○辦理申請大陸漁工部分，沒有委託時丙○○應該不能使用我的印章和執照。關於張伏城申請書部分
      ，其上的簽名不是我本人所為，有關漁工申請都是林金木
      負責，所以我也不知道」等語（見95年度偵字第167號卷
      二第39頁至第43頁）；證人林金木（順益66號船船長）於
      偵查中具結證稱：「張伏城我並沒有申請」等語（見95年
      度偵字第167號卷二第41頁筆錄）；證人林孝賢（金長興
      13 號船船主）於原審審理時證稱：「今年沒有委託被告
      丙○○辦理仲介大陸漁工，94年間我是委託另外一位船長
      幫我辦理，94年間有僱用大陸漁工，但不是委託丙○○幫
      我仲介」等語（見原審卷一第193頁筆錄）。依證人林賜
      福、林金木、林孝賢之上揭證述，可知林賜福將順益66號
      船大陸漁工申請事宜委由該船船長林金木負責，而林金木
      、林孝賢均未委託被告丙○○代為辦理「張伏城」、「邱
      慶章」二人來台事宜甚明。被告丙○○於原審改口辯稱：
      我是受林賜福、林孝賢委託辦理云云，顯係嗣後迴避卸責
      之詞，並不足採。被告丙○○另辯稱：對申請來臺之大陸
      地區人民張伏城、邱慶章係偽造之身份資料並不知情云云
      ，並否認有意圖營利使大陸地區人民非法進入臺灣地區之
      犯行。然被告丙○○未經林賜福、林孝賢之同意，冒用林
      賜福、林孝賢之名義，非法申請大陸人民「張伏城」、「
      邱慶章」來臺一事，已認定如前，縱認「張伏城」、「邱
      慶章」之身分資料係屬偽造一事，被告丙○○並不知情，
      亦不影響被告丙○○偽造文書及非法使大陸地區人民進入
      臺灣地區等犯行之認定，被告丙○○此部分所辯，並無理
      由。況申請邱慶章來台之「船主僱用大陸船員接駁進入境
      內水域申請書」係由「劉維章」之申請書加以變更，則被
      告丙○○明知所申請之劉維章前已入台，竟又持該申請書
      變更為邱慶章後提出申請，被告丙○○自不可能不知該申
      請之資料為偽造。被告丙○○於檢訊時並供承：「（仲介
      非法來臺大陸人民所收取的費用多少？）一人來臺一次給
      我新臺幣15000元，離臺一次再給我新臺幣15000元」等語
      （見95年偵字第167號卷一第22頁）（被告丙○○雖於原
      審稱：「（大陸漁工進來，每個人收款多少？）先跟船主
      收手續費145000元，一個漁工一個月向船主收14000元，
      給漁工8200元，其他就是我們的抽佣」等語，見原審卷二
      第203 頁，惟此部分係被告丙○○合法仲介大陸漁工向船
      主收取之費用，並非非法仲介之費用，原審記載145000元
      ，尚有誤會，附此敘明）。參以被告丙○○、共犯王元城
      申請何銀光、施廷生來台後，不僅未將其等2人帶至申請
      之船主處工作，反而聯絡何銀光之姊姊何永琴欲帶同何銀
      光離開，更與申請大陸地區人民來台擔任漁工之目的有違
      ，由此更可知被告丙○○、共犯王元城實有非法使大陸地
      區人民進入臺灣地區之意圖甚明。
（四）綜上，被告丙○○與共犯王元城明知未經林賜福、林孝賢
      之同意，分別以林賜福、林孝賢之名義偽造境外僱用大陸
      船員接駁進入境內水域申請書，並委由不知情之甲○○持
      向宜蘭縣頭城區漁會及宜蘭縣政府農業局漁業課而行使，
      並使負責辦理大陸漁工來臺之公務員將此不實事項登載於
      公文書上，並向非法來台之漁工每人收取15,000元之報酬
      ，使何銀光、施廷生非法進入臺灣地區，故被告丙○○與
      共犯王元城意圖營利，違反使大陸人民非法進入臺灣地區
      之規定及行使偽造私文書、使公務員登載不實之犯行均堪
      以認定，應依法論科。另卷附通訊監察書、通訊監察譯文
      、雙向通聯紀錄等資料，雖有大陸漁工詢問同案被告乙○○偷渡價格、方式及時間等內容，惟均與本件非法入境之
      大陸漁工何銀光、施廷生一事無關（詳如後述），非認定
      被告丙○○本件犯行之證據；又證人林秀玲（宜蘭縣政府
      漁業課約僱人員）於檢訊時具結後證述一般大陸漁工申請
      來臺之流程（見95年偵字第167號卷第40頁），亦非認定
      被告丙○○本件犯行之直接證據，均併予敘明。
二、查被告行為後，刑法部分條文業經修正公布，並均於95年7
    月1日施行。修正後刑法第2條第1項規定：「行為後法律有
    變更者，適用行為時之法律。但行為後之法律有利於行為人
    者，適用最有利於行為人之法律。」，此係規範行為後法律
    變更所生新舊法律比較適用之準據法，於修正刑法施行後，
    應適用修正後刑法第2條第1項規定之「從舊從輕」之原則為
    比較。其中，刑法第28條原規定：「二人以上共同『實施』
    犯罪之行為者，皆為正犯。」新法修正為：「二人以上共同
    『實行』犯罪之行為者，皆為正犯。」將舊法之「實施」修
    正為「實行」。原「實施」之概念，包含陰謀、預備、著手
    及實行等階段之行為，修正後僅共同實行犯罪行為始成立共
    同正犯。是新法共同正犯之範圍已有限縮，排除陰謀犯、預
    備犯之共同正犯。新舊法就共同正犯之範圍既因此而有變動
    ，自屬犯罪後法律有變更，而非僅屬純文字修正，應有新舊
    法比較適用之問題（最高法院96年度台上字第1323號判決、
    臺灣高等法院暨所屬法院96年法律座談會研討結果參照），
    且倘比較結果對被告並無較為有利，即應依刑法第2條第1項
    前段之規定，適用行為時之法律，方為適法（最高法院96年
    度台上字第934號、第1037號、第2566號判決意旨參照）。
    本件被告係基於共同犯罪之意思而參與犯罪構成要件行為之
    犯罪，不論新法、舊法，均構成共同正犯，上述刑法第28
    條之修正內容，對被告等並無較為有利，依刑法第2條第1項
    前段之規定，應適用行為時即修正前刑法第28條規定。又修
    正後刑法刪除第56條連續犯之規定，此刪除雖非犯罪構成要
    件之變更，但顯已影響行為人刑罰之法律效果，自屬法律有
    變更。本件被告連續犯行使偽造私文書、使公務員登載不實
    罪部分（詳如後述），依行為時即修正前之規定，應依第56
    條連續犯之規定論以一罪；依修正後之刑法既已刪除連續犯
    之規定，則所犯上述各罪應依數罪併罰之規定分論併罰。依
    新法第2條第1項規定，比較新、舊法結果，仍應適用較有利
    於被告之行為時法律即舊法論以連續犯（最高法院95年第8
    次刑事庭會議決議參照）。另修正後之刑法刪除第55條關於
    牽連犯之規定，此刪除雖非犯罪構成要件之變更，但顯已影
    響行為人刑罰之法律效果，自屬法律有變更。本件被告所犯
    意圖營利使大陸地區人民進入臺灣地區、連續行使偽造私文
    書、使公務員登載不實罪（詳如後述）具有牽連犯之關係，
    依行為時即修正前之規定，應從一重之罪處斷；依修正後之
    刑法既已刪除牽連犯之規定，則所犯上述各罪應依數罪併罰
    之規定分論併罰。依新法第2條第1項之規定，比較新、舊法
    結果，仍應適用較有利於被告之行為時法律即舊法論以牽連
    犯（最高法院95年第8次刑事庭會議決議參照）。
三、按被告丙○○明知未經林賜福、林孝賢之同意，以不實之事
    項，冒用林賜福之名義，虛偽填載「順益66漁船（CT4-2012
    ）船主境外僱用大陸船員接駁進入境內水域申請書」；冒用
    林孝賢之名義，虛偽填載「金長興13號漁船（CT2-4454）船
    主境外僱用大陸船員接駁進入境內水域申請書」；冒用林賜
    福之名義，虛偽填載取消僱用之「說明書」，並交付漁業管
    理機關而行使，經由承辦公務員收受，陸續為相關事項形式
    上審核、記載，並將之登載於電腦及相關公務員執掌上審核
    相關事項結果所作成之公文書，並據以核准（漁船船主申請
    僱用大陸船員之流程，有行政院農業委員會95年1月25日農
    漁字第0951320134號函暨附件可參，見95年偵字第167號卷
    二第50頁至第53頁）。故核被告丙○○所為，係違反臺灣地
    區與大陸地區人民關係條例第79第2項意圖營利，使大陸地
    區人民非法進入臺灣地區罪、刑法第216條、第210條之行使
    偽造私文書罪、及刑法第214條之使公務員登載不實罪。被
    告丙○○與共犯王元城、真實姓名年籍不詳綽號「蠻牛」之
    大陸籍成年男子、以及真實姓名年籍不詳之成年男子間，就
    上開犯行，有犯意之聯絡及行為之分擔，皆為共同正犯。被
    告丙○○利用不知情之甲○○送件及於「順益66漁船船主境
    外僱用大陸船員接駁進入境內水域申請書」偽造林賜福之簽
    名署押一枚及盜蓋林賜福之印章印文一枚，係間接正犯。被
    告等盜用林賜福、林孝賢之印章蓋用印文及偽造簽名之行為
    ，係偽造私文書之部分行為；其偽造私文書後進而持以行使
    ，該偽造之低度行為為行使之高度行為所吸收，均不另論罪
    。被告先後多次行使偽造私文書及使公務員登載不實之犯行
    ，分別係時間緊接，犯意概括，所犯構成要件相同，應依修
    正前刑法第56條之規定論以一罪，並依法加重其刑。被告所
    犯意圖營利使大陸地區人民非法進入臺灣地區（何銀光、施
    廷生同時非法入境）、連續行使偽造私文書罪及連續使公務
    員登載不實罪間有方法結果之牽連關係，依修正前刑法第55
    條後段之規定，應從一重之意圖營利使大陸地區人民非法進
    入臺灣地區罪論處。原審同此認定，依刑法第11條前段、第
    2條第1項前段、第210條、214條、第216條，行為時即修正
    前刑法第28條、第56條、第55條後段，刑法施行法第1條之1
    之規定，並審酌被告犯罪之動機、手段、所生危害、行為次
    數及犯罪後否認犯行，非法使大陸地區人民進入臺灣地區對
    於社會治安及國家安全危害甚鉅等一切情狀，量處被告有期
    徒刑3年6月，又依中華民國96年罪犯減刑條例第2條第1項第
    3款、第7條之規定，減為有期徒刑1年9月。「順益66漁船（
    CT4-2012）船主境外僱用大陸船員接駁進入境內水域申請書
    」上偽造林賜福之簽名署押一枚、「金長興13號漁船（
    CT2-4454）船主境外僱用大陸船員接駁進入境內水域申請書
    」上偽造林孝賢之簽名署押一枚、「取消僱傭說明書」上偽
    造林賜福之簽名署押一枚，均依刑法第219條規定，宣告沒
    收之，其認事用法均無不當，量刑亦屬妥適。被告丙○○上
    訴意旨否認有意圖營利使大陸人民非法進入臺灣地區之犯行
    ，辯稱：這件事情是伊去報警的，為何會被判罪云云。然查
    ：被告丙○○未經林賜福、林孝賢之同意，委由不知情之甲○○或親自分別在「順益66漁船（CT4-2012）船主境外僱用
    大陸船員接駁進入境內水域申請書」、「金長興13號漁船（
    CT2-4454）船主境外僱用大陸船員接駁進入境內水域申請書
    」上偽造林賜福、林孝賢之簽名及盜蓋林賜福、林孝賢之印
    章印文各一枚後，復委由不知情之甲○○持以行使向宜蘭縣
    頭城區漁會及宜蘭縣政府農業局漁業課申請境外僱用大陸船
    員接駁進入境內水域等情，業據被告丙○○於檢訊時承認不
    諱，並據共犯王元城、證人林賜福、林金木、林孝賢證述明
    確，並有「順益66漁船（CT4-2012）船主境外僱用大陸船員
    接駁進入境內水域申請書」、「金長興13號漁船（CT2-4454
    ）船主境外僱用大陸船員接駁進入境內水域申請書」可稽；
    另被告丙○○亦承認未經林賜福授權，於94年12 月28日在
    取消僱用之「說明書」上偽造林賜福之署押及盜蓋林賜福之
    印章後，持向宜蘭縣頭城區漁會行使等情，並有「順益66漁
    船（CT4-2012）取消僱用之說明書」1份可稽。綜上，被告
    丙○○意圖營利，違反使大陸人民非法進入臺灣地區之規定
    及行使偽造私文書、使公務員登載不實之犯行，事證明確，
    堪以認定，均已如前述。被告丙○○雖辯稱：這件事情是伊
    去報警的，並無涉入云云。然被告丙○○既已確實有意圖營
    利，違反使大陸人民非法進入臺灣地區之規定及行使偽造私
    文書、使公務員登載不實之犯行，並非以事後報警所得卸責
    ；況據證人楊浚銘於原審證稱：「關於為何這兩位漁工還沒
    進港，我就知道他們會脫逃部分，因為丙○○說這兩個漁工
    之前進來過臺灣，而且有偷跑紀錄，這次又來臺灣，可能會
    偷跑」等語（見原審卷一第190頁），益證被告丙○○對於
    本件非法申請大陸漁工施廷生、何銀光進入臺灣等情，事前
    早已知悉，是故，被告丙○○報警提醒警員一節，於本件認
    定犯罪事實上並不能作為有利於被告丙○○之認定。綜上，
    被告丙○○上訴意旨，核無理由，應予駁回。
四、移送併辦意旨（即臺灣宜蘭地方法院檢察署96年度偵字第
    4244號，含臺灣桃園地方法院檢察署96年度偵字第19545號
    、96年度偵字第7030號、96年度偵字第1474號、96年度他字
    第952號偵查案件）另以：被告丙○○以從事大陸漁工仲介
    為業，明知未經許可，不得使大陸地區人民丁群、丁元康非
    法進入臺灣地區，竟與真實姓名年籍不詳之人，基於營利之
    犯意聯絡，於93年間由不詳之人偽冒新福利6號漁船船主張
    旺樹之名義，簽署新福利6號漁船船主93 年11月15日僱用大
    陸船員接駁進入境內水域申請書及僱用契約書，由丙○○持
    向宜蘭縣頭城鎮漁會及宜蘭縣政府農業局漁業課申請漁工來
    台，並使不知情之宜蘭縣頭城區漁會承辦人員將丁群及丁元
    康之資料登載入電腦內，並由不知情之宜蘭縣政府農業局漁
    業課承辦人員依書面資料比對核准，將之核准資料登載上傳
    至漁業管理系統後，由宜蘭縣政府發文予宜蘭縣頭城鎮漁會
    ，再由宜蘭縣頭城鎮漁會將核准資料交予丙○○，丙○○取
    得核准文件後，將該文件以不詳方式交付予大陸地區人蛇集
    團份子，由該集團收取丁群、丁元康各10 萬元後，以大陸
    漁工身分使丁群、丁元康搭乘交通船入境宜蘭縣大溪漁港，
    被告丙○○所為顯與起訴之犯罪事實有連續犯之裁判上一罪
    關係，為起訴效力所及等語。惟查，本件移送併辦部分所指
    被告丙○○之犯罪時間為93年11月間，與本案犯罪時間94
    年10、11月間相距已達1年餘，尚難認定係時間緊接，犯意
    概括而認有連續犯之裁判上一罪之關係，故本院自無從就併
    辦部分併予審究，應退回檢察官另為適法之處理，附此敘明
    。
貳、無罪部分：
一、公訴意旨另以：被告丙○○、王元城、綽號「蠻牛」之大陸
    籍成年男子、以及真實姓名年籍不詳之成年男子，與甲○○
    、乙○○共同基於意圖營利使大陸地區人民非法進入臺灣地
    區之犯意聯絡，明知「順益66漁船」船主林賜福並未申請雇
    用大陸地區人民張伏城來台擔任大陸漁工，竟共同基於行使
    偽造私文書及使公務員登載不實之概括犯意聯絡，未經林賜
    福之同意，由丙○○、王元城經綽號蠻年之成年男子取得張
    伏城之年籍資料後，再由之甲○○於民國94年10月28日，在
    「順益66漁船（CT4-2012）船主境外僱用大陸船員接駁進入
    境內水域申請書」上，偽造林賜福之簽名並盜蓋林賜福之印
    章後，持向宜蘭縣頭城區漁會及宜蘭縣政府農業局漁業課申
    請核准以行使，使不知情之宜蘭縣頭城區漁會承辦人員將張
    伏城之資料登載入電腦內，並由不知情之宜蘭縣政府農業局
    漁業課承辦人員將張伏城之核准資料登載上傳至漁業管理系
    統後，由宜蘭縣政府發文予宜蘭縣頭城鎮漁會，再由宜蘭縣
    頭城鎮漁會將核准資料交予丙○○，足以生損害於林賜福與
    宜蘭縣政府農業局漁業課及宜蘭縣頭城區漁會對於大陸地區
    入境之漁工管理之正確性。丙○○、王元城、綽號「蠻牛」
    之大陸籍成年男子、以及真實姓名年籍不詳之成年男子，與
    甲○○、乙○○又承前行使偽造私文書及使公務員登載不實
    之概括犯意聯絡，明知「金長興13號」漁船船主林孝賢所委
    託申請僱用之大陸漁工劉維章已核准入境，竟於94年11月7
    日，在「金長興13號漁船（CT2-4454）船主境外僱用大陸船
    員接駁進入境內水域申請書」上，變更原大陸船員姓名「劉
    維章」為「邱慶章」後，偽造林孝賢之名義，由甲○○持向
    宜蘭縣頭城鎮漁會及宜蘭縣政府農業局漁業課行使，以上開
    方式，使不知情之宜蘭縣頭城鎮漁會及宜蘭縣政府農業局漁
    業課將不實之資料登載於電腦上，足以生損害於林孝賢與宜
    蘭縣政府農業局漁業課及宜蘭縣頭城區漁會對於大陸地區入
    境之漁工管理之正確性。嗣於94年11月24日晚間，大陸地區
    人民施廷生、何銀光自福建省惠安縣崇武鎮附近出發，搭乘
    不詳船名之漁船來臺，並於94年11月26日上午6時許，在梗
    枋漁港安檢所，以上開「張伏城」及「邱慶章」之身分報關
    上岸，而使大陸地區人民施廷生、何銀光進入臺灣地區，並
    於同日上午11時許，由王元城負責連絡何銀光之姐何永琴前
    來接人，再由王元城負責將何銀光、施廷生帶離岸置處所，
    交予何永琴帶離，並收取每人14,500元之代價，因認被告甲○○所為，係違反臺灣地區與大陸地區人民關係條例第79第
    2項意圖營利使大陸地區人民非法進入臺灣地區罪、刑法第
    216條、第210條之行使偽造私文書罪及刑法第214條之使公
    務員登載不實罪；被告乙○○係違反臺灣地區與大陸地區人
    民關係條例第79第2項意圖營利使大陸地區人民非法進入臺
    灣地區罪云云。
二、按犯罪事實應依證據認定之，無證據不得推定其犯罪事實；
    不能證明被告犯罪者，應諭知無罪之判決，刑事訴訟法第15
    4條第2項、第301條第1項分別定有明文。又事實之認定，應
    憑證據，如未能發現相當證據，或證據不足以證明，自不能
    以推測或擬制之方法，為裁判基礎（最高法院40年度台上字
    第86號判例參照）；且認定犯罪事實所憑之證據，雖不以直
    接證據為限，間接證據亦包括在內，然而無論直接證據或間
    接證據，其為訴訟上之證明，須於通常一般之人均不致有所
    懷疑，而得確信其為真實之程度者，始得據為有罪之認定，
    倘其證明尚未達到此一程度，而有合理之懷疑存在而無從使
    事實審法院得有罪之確信時，即應由法院為諭知被告無罪之
    判決（最高法院76年度台上字第4986號判例參照）。
三、公訴人認被告甲○○、乙○○涉犯上開罪嫌，係以被告甲○○、乙○○之供述、證人何永琴、何銀光、施廷生、林秀玲
    、林孝賢、林賜福、林金木之證述及漁船船主境外僱用大陸
    船員接駁進入境內水域申請書、搜索扣押筆錄、被告乙○○
    所持有之記事本、0000000000號行動電話監聽譯文等為其論
    據。訊據被告甲○○、乙○○否認上開犯行，被告甲○○辯
    稱：申辦大陸漁工所需的資料我是受丙○○指示填寫，我不
    知道丙○○叫我寫的資料是假的等語；被告乙○○辯稱：我
    不是負責管理的事情，我只是漁工，丙○○要申請什麼人過
    來我都不知道等語。
四、經查：
（一）被告甲○○雖坦認其係負責幫被告丙○○送件等情，但辯
      稱：伊受僱於被告丙○○，因被告丙○○之指示而負責送
      件等語。依同案被告丙○○證稱：甲○○並不知情，他只
      是負責送件，並沒有過問其他事情等語（見95年度偵字第
      167卷一第21頁筆錄），及同案被告王元城證稱：甲○○
      應該不知道，因她也是老闆僱用的等語（見95年度偵字第
      167卷一第137頁筆錄）。從上證詞可知，被告甲○○係受
      僱於被告丙○○，於被告丙○○需申請大陸人民來台時，
      代為填載資料及送件。另依證人林孝賢證稱：「曾委託被
      告丙○○幫我申請大陸漁工來台，要辦理申請的證件及印
      章我都放在丙○○那邊」等語（見原審卷一192頁筆錄）
      ，及證人林金木於原審審理時證稱：「曾經委託丙○○辦
      理申請大陸漁工來台，有將船主林賜福的印章及漁船漁業
      執照影本放在他那裡」等語（見原審卷一第200頁筆錄）
      ，可知林孝賢、林金木前確曾委託被告丙○○辦理申請大
      陸漁工來台之事宜，故被告丙○○處有證人林孝賢、林賜
      福之印章證件自屬當然，則被告甲○○於其雇主即被告丙○○交付資料予其填載時，自有誤認證人林金木、林孝賢
      有授權被告丙○○使用之可能，其依被告丙○○之指示而
      為填載及送件，尚難因此而遽認被告甲○○事前知情且有
      與被告丙○○共同犯罪之犯意聯絡。
（二）被告甲○○及乙○○有電話通聯「B：喂，怎樣？A：老闆
      剛打電話來幹嘛？B：我怎麼知道。A：烏石港有兩個上來
      了呢。B：那個不是冰場那一個？A：不是還有兩個年輕的
      。B：什麼名字你知道嗎？A：張什麼秀。B：張賭秀。A：
      還有一個是王...B：曾旺德哦A：對。B兩個不要給人家抓
      ，我知道了，今天晚上來哦。A：對阿」（A指乙○○，B
      指甲○○），依該通聯之內容固有提及「兩個不要給人家
      抓」等語，然該通聯之時間為94年10月27日晚間9時11分
      ，與本件何銀光、施廷生來台之時間94年11月26日之時間
      點不符，已難認定被告甲○○與乙○○所述之「兩個不要
      給人家抓」等語係與何銀光、施廷生有關。況被告乙○○
      亦係受僱於被告丙○○，於被告丙○○要求被告乙○○持
      單據前往接大陸人民時，即需依被告丙○○之指示而為工
      作，對於所接得之人是否係持偽造之證件申請入台一事，
      由其所持之單據並無從得知，衡情自難遽認被告乙○○事
      前即已知情，且有與被告丙○○共同犯罪之犯意聯絡。
（三）依上所述，公訴人所舉之證據不足以證明被告甲○○、乙○○有與被告丙○○、王元城共同違反使大陸地區人民非
      法進入臺灣地區及行使偽造私文書、使公務員登載不實之
      犯意聯絡及行為分擔。此外，復查無其他積極證據證明被
      告甲○○與被告乙○○確有公訴人所指之犯行，揆諸前揭
      說明，既不能證明被告甲○○、乙○○犯罪，原審為被告
      無罪之諭知，並無不合。
五、公訴人上訴意旨以：被告甲○○並非與船主均無聯繫，證人
    林幸光、林金木於原審審理中均證稱被告甲○○曾經打電話
    向船主收取費用等語，且辯護人詢問證人林金木：「請丙○○幫你仲介漁工時，甲○○是否曾經跟你確認需要的漁工人
    數？」，證人林金木答稱：「很少，甲○○大部分都是跟我
    收取費用」等語，顯見被告甲○○並非單純幫同案被告丙○○送件云云，指摘原審判決不當。然查：證人林幸光、林金
    木確曾委託被告丙○○辦理申請大陸漁工來台之事宜，業據
    證人林幸光、林金木於原審證述明確（見原審卷二第13頁、
    原審卷一第200頁）。然證人林幸光於原審證稱：「（是否
    認識甲○○？）人我認識，因為她有跟我收過漁工的薪水，
    但我不知道她的名字。」，「（是否曾經直接請甲○○幫你
    申請大陸漁工？）沒有，我都是找丙○○，他的外號叫阿牛
    。」，「（委託丙○○申請漁工的過程中，是否曾與甲○○
    接觸？）沒有。」等語（見原審卷二第13頁）；證人林金木
    於原審則證稱：「（是否直接請甲○○直接幫你處理仲介大
    陸漁工？）沒有」，「（請丙○○幫你仲介漁工時，甲○○
    是否曾經跟你確認需要的漁工人數？）很少，甲○○大部分
    都是跟我收取費用」等語（見原審卷一第201頁）。另查，
    本件被害人林孝賢亦曾委託被告丙○○辦理申請大陸漁工來
    台之事宜，業據林孝賢於原審證述明確（見原審卷一第192
    頁），而林孝賢於原審證稱：「（是否曾經在辦理仲介漁工
    的過程中，與甲○○接觸？）很少，我都是跟丙○○接觸，
    需要大陸漁工就打電話告訴丙○○」等語（見原審卷一第
    194頁）。從上林幸光、林金木、林孝賢之證詞，可知林幸
    光、林金木、林孝賢等委託仲介大陸漁工，均是由簡金城辦
    理，並無透過甲○○向被告簡金城辦理仲介大陸漁工等事宜
    ，而甲○○只是曾向林幸光、林金木聯繫收取費用。因此，
    林幸光、林金木、林孝賢既確曾向被告簡金城辦理仲介大陸
    漁工事宜，且其等均直接與被告丙○○聯繫辦理仲介大陸漁
    工事宜，被告甲○○係簡金城之受僱員工，其僅透過被告簡
    金城之指示辦理送件或聯繫船主收取費用事宜，自無從知悉
    被告丙○○有非法仲介大陸漁工等情形。綜上，縱認被告甲○○曾與船主林幸光、林金木聯繫收取費用事宜，亦無從認
    定被告甲○○有為本件共同偽造文書之犯行。公訴人又以證
    人林金木於原審證述：「（請丙○○幫你仲介漁工時，甲○○是否曾經跟你確認需要的漁工人數？）很少，甲○○大部
    分都是跟我收取費用」等語，指稱被告甲○○並非單純幫同
    案被告丙○○送件云云，惟證人林金木此項證詞益證被告甲○○與船主聯絡時，僅單純聯繫收取費用事宜，並無進一步
    確認漁工人數，自無從得知被告丙○○有非法仲介大陸漁工
    等情，公訴人上開指摘，顯屬誤會。公訴人上訴意旨又指稱
    ：縱使船主有寄放印章予丙○○，使被告甲○○誤認船主有
    授權之行為，船主亦未曾授權被告甲○○在申請書上代簽船
    主之姓名，被告甲○○未思及向各船主確認授權情形，即依
    同案被告簡金城之指示行事，實難認無與同案被告丙○○共
    同偽造文書之犯意云云，指摘原審判決不當。然查：按刑法
    第12條第1項規定：「行為非出於故意或過失者，不罰。」
    ，同條第2項規定：「過失行為之處罰，以有特別規定者，
    為限。」；次按刑法第210條偽造私文書罪之處罰，並無處
    罰過失犯之特別規定，故縱行為人係因誤認已徵得有制作權
    人之同意或授權，而於客觀上有偽造私文書之事實，惟其主
    觀上並無偽造文書之故意，仍不得以偽造私文書罪相繩；行
    為人復加以行使該文書，亦難認其明知而有行使偽造文書之
    犯意（最高法院85年台上字第2306號、92年台上字第1440號
    判決意旨參照）。本件被告丙○○持有證人林孝賢、林賜福
    之印章、證件，業已認定如前，則被告甲○○於其雇主即被
    告丙○○交付林賜福等之資料予其填載時，雖無進一步向船
    主確認授權情形，惟被告甲○○僅依其雇主即被告丙○○指
    示辦理送件事宜，且被告丙○○已有林孝賢、林賜福之印章
    、證件，被告甲○○自有誤認林孝賢、林賜福有授權被告丙○○使用之可能，故被告甲○○依被告丙○○之指示而為填
    載及送件，客觀上雖於「順益66漁船（CT4-2012）船主境外
    僱用大陸船員接駁進入境內水域申請書」上偽造林賜福之簽
    名並盜蓋林賜福之印章，然主觀上並無偽造文書之故意，被
    告甲○○復持該申請書向宜蘭縣頭城區漁會及宜蘭縣政府農
    業局漁業課申請核准以行使，亦難認其明知而有行使偽造私
    文書之犯意；復查無積極證據可資證明被告甲○○事前知情
    且有與被告丙○○共同犯罪之犯意聯絡，揆諸上開說明，自
    不得以偽造私文書罪、行使偽造私文書罪相繩。因此，公訴
    人此部分上訴意旨，亦無理由。公訴人上訴意旨另以被告乙○○與同案被告丙○○有共同非法使大陸地區人民進入臺灣
    地區之犯意聯絡及行為分擔，並指稱：同案被告丙○○於原
    審審理中供稱：「當天有叫乙○○及另一個人去梗枋接人，
    何銀光、施廷生2人應該是從梗枋那邊上來。」等語，且被
    告乙○○所持有之行動電話通話內容多有大陸漁工詢問偷渡
    之價格、方式及時間，實難認被告乙○○與同案被告丙○○
    無非法使大陸地區人民進入臺灣地區之犯意聯絡及行為分擔
    云云，指摘原審判決不當。然查：被告丙○○雖於原審審理
    中供稱：「當天有叫乙○○及另一個人去梗枋接人，何銀光
    、施廷生2人應該是從梗枋那邊上來。」等語，惟此僅能證
    明乙○○曾去梗枋接大陸漁工何銀光、施廷生2人入境，並
    不能證明被告乙○○知悉大陸漁工何銀光、施廷生2人係透
    過偽造之申請書申請來臺、亦不能證明被告乙○○知悉被告
    丙○○交付予渠之單據係屬不實，故不能以此作為被告乙○○不利之認定；另查被告乙○○所持有之0000000000號行動
    電話通話內容多有大陸漁工詢問偷渡之價格、方式及時間（
    譯文見94年警搜字第413號偵查卷第68至81頁），然查該等
    通話內容均非本件非法入境之大陸漁工何銀光、施廷生2人
    與被告乙○○聯繫之通話內容，難以認定係與本件大陸漁工
    何銀光、施廷生2人非法來臺有關，亦無從以此認定被告乙○○與同案被告丙○○就本件犯行有犯意聯絡及行為分擔，
    復查無積極證據可資證明被告乙○○事前知情且有與被告丙○○共同為本件犯罪之犯意聯絡，自難認定被告乙○○與被
    告丙○○就本件被告丙○○偽造文書、非法引進大陸人民進
    入臺灣地區之犯行，有共同正犯之關係，公訴人就本件被告
    乙○○提起上訴部分，核無理由。綜上所述，公訴人對被告
    甲○○、乙○○部分，提起上訴，均無理由，應予駁回。
據上論斷，應依刑事訴訟法第368條，判決如主文。
本案經檢察官呂文忠到庭執行職務。
中    華    民    國    97    年    1     月    4     日
                  刑事第十四庭  審判長法  官  陳志洋
                                      法  官  林秀鳳
                                      法  官  沈宜生
以上正本證明與原本無異。
如不服本判決，應於收受送達後十日內向本院提出上訴書狀，其
未敘述上訴之理由者並得於提起上訴後十日內向本院補提理由書
（均須按他造當事人之人數附繕本）。
                                      書記官  陳雅加
中    華    民    國    97    年    1     月    8     日
附錄本案論罪科刑法條全文：
臺灣地區與大陸地區人民關係條例第79條第2項
意圖營利而犯前項之罪者，處 3 年以上 10 年以下有期徒刑，得
併科新臺幣五百萬元以下罰金。
中華民國刑法第210條
偽造、變造私文書，足以生損害於公眾或他人者，處 5 年以下有
期徒刑。
中華民國刑法第214條
明知為不實之事項，而使公務員登載於職務上所掌之公文書，足
以生損害於公眾或他人者，處3年以下有期徒刑、拘役或5百元以
下罰金。
中華民國刑法第216條
行使第 210 條至第 215 條之文書者，依偽造、變造文書或登載
不實事項或使登載不實事項之規定處斷。


司法院資訊處製作；財團法人民間司法改革基金會備份。
